【裁判字號】    92,上,93
【裁判日期】    920722
【裁判案由】    租佃爭議
【裁判全文】
臺灣高等法院民事判決                                九十二年度上字第九三號
    上  訴  人  乙○○
    訴訟代理人  林思銘律師
    被上訴人    寅○○
                未○○
                庚○○
                酉○○
                申○○
                戌○○
                丑○○
                甲○○
                壬○○原名為.
                辛○○
                丁○○
                癸○○
                午○○
                辰○○
                子○○
                己○○
                丙○○
                戊○○
                卯○○
                巳○○
    共      同
    訴訟代理人  許修齊律師
右當事人間請求租佃爭議事件，上訴人對於中華民國九十一年十月三十一日臺灣新竹
地方法院九十一年度重訴字第一六九號第一審判決提起上訴，本院判決如左：
    主      文
上訴駁回。
第二審訴訟費用由上訴人負擔。
    事      實
甲、上訴人方面：
一、聲明：（一）原判決廢棄。（二）駁回被上訴人在第一審之訴。
二、陳述：除與原判決記載相同者，茲引用之外，並補稱略以：
（一）上訴人原向被上訴人承租如附表所示之地號土地，上訴人對承租之重測後為新
      竹縣寶山鄉區第五三二地號（即原租約如附表一所示二三之五地號）
      內，如原審判決附圖所示Ｇ部分加蓋鐵皮屋並借與訴外人信紘科技公司（以下
      簡稱信紘公司）作為倉庫，且對原審判決附圖所示Ａ及Ｂ部分中間為洗車場、
      附圖Ａ部分為檳榔攤等事實亦不爭執。但並未將該五三二地號上之鐵皮屋借與
      信紘公司作為養雞之用且未收取租金，亦未將將原審判決附圖所示Ｂ部分內，
      其中一部份鐵皮屋借與另一訴外人信俐塑材工程有限公司（以下簡稱信琍公司
      ）。
（二）又原審判決僅認定上訴人於系爭五三二及五○三地號上有未自任耕作之事實，
      應只有系爭該二地號土地租約無效，其他承租土地部分仍屬有效，但卻認全部
      租約為無效，於法顯屬有違。
三、證據：援用原審所提之證據。
乙、被上訴人方面：
一、聲明：如主文第一項所示。
二、陳述：除與原判決記載相同者，茲引用之外，並補稱略以：上訴人既於承租之係
    爭耕地中有將部分耕地提供他人使用，或自營洗車場之事實，原審判決依耕地三
    七五減租條例第十六條第二項之規定，應認系爭租約全部皆為無效，並非僅不自
    任耕作之土地租約無效而已，是上訴人抗辯，顯為無理由。
三、證據：除援用第一審所提證據外，並補提
    理      由
一、本件兩造間訂有耕地租約，因被上訴人主張上訴人未自任耕作，違反耕地三七五
    減租條例第十六條第一項規定，依同條第二項規定本租約應為無效，請求返還如
    附表三所示之土地，並申請新竹縣寶山鄉公所耕地租佃委員會調解不成立，復經
    新竹縣政府耕地租佃委員會調處不成立後，由新竹縣政府於九十一年七月五日以
    府地權字第○九一○○七○三一○號函送原審法院審理，有該函及檢附相關資料
    等件為證（見原審卷三至五六頁），是被上訴人提起本訴核與三七五減租條例第
    二十六第一項、第二項規定相符，合先陳明。
二、本件上訴人經合法通知無正當理由，未於言詞辯論期日到場，核無民事訴訟法第
    三百八十六條所列各款之事由（見本院卷一二四頁），爰依被上訴人之聲請，准
    其一造辯論而為判決。
三、本件被上訴人本名蔡宗玢於民國九十年八月十七日業已更名為「壬○○」，有卷
    附之
    八十五年八月三日已死亡，其繼承人為甲○○、未○○、庚○○、酉○○、申○
    ○、戌○○、丑○○，此有繼承系統表、
    一五○頁），雖尚未辦理系爭土地所有權繼承登記，但依據民法第一千一百四十
    七條、第一千一百四十八條規定，其等因繼承而當然取得系爭土地之應有部分所
    有權（民法第七百五十九條規定參照），是其等本於蔡炳坤繼承人之地位，而與
    其他共有人一併提起本訴，於法尚屬有據，次予敘明。
四、按確認法律關係成立或不成立之訴，非原告有即受確認判決之法律上利益者不得
    提起之，民事訴訟法第二百四十七條第一項前段定有明文。又該條所謂即受確認
    判決之法律上利益，係指法律關係之存否不明確，致原告在私法上之地位有受侵
    害之危險，而此項危險得以對於被告之確認判決除去者而言（最高法院四十二年
    度台上字第一０三一號判例參照）。經查，本件上訴人對於系爭租約是否全部無
    效既有所爭執，則被上訴人對於兩造間耕地租賃關係即有確認之法律上利益存在
    ，附此陳明。
五、被上訴人起訴主張：伊等共有如附表三所示之土地（共有情形及應有部分各詳如
    附表三所示），出租予被上訴人耕作，並訂有三七五租約在案，詎上訴人於租賃
    期間內，竟將上開土地變更為非耕作使用，在土地上蓋洗車場、鐵皮屋及周邊空
    地與訴外人信紘公司使用，並將部分土地搭蓋建物經營長青園苗圃，另有部分土
    地蓋鐵皮屋供訴外人信俐公司使用，顯屬不自任耕作，依三七五減租條例第十六
    條第一、二項之規定，原訂租約無效，為此請求確認兩造間就附表三所示之土地
    之耕地租賃關係不存在，並訴請上訴人應將土地依被上訴人各共有情形（詳如附
    表三所示）各返還予上訴人等語。
六、上訴人則以：雖有將系爭五三二地號上之鐵皮屋借與信紘公司使用，但並未收取
    租金，亦未將將原審判決附圖所示Ｂ部分其中之鐵皮屋借與信琍公司。且縱上訴
    人於系爭五三二及五○三地號上有未自任耕作之事實，應只有系爭該二地號土地
    租約無效，其他承租土地部分仍屬有效云云，資為抗辯。
七、經查，被上訴人主張如附表三所示之土地，為伊等所有（共有及應有部分各如附
    表所示），與上訴人訂有耕地租約之事實，業經被上訴人提出土地謄本、台灣省
    新竹縣私有耕地租約（（五九）寶崎字第二八號）等件為證（見原審卷九九頁、
    一○○至一三九頁、本院卷八二至一二二頁），且為上訴人所不爭執，是此部分
    之事實，堪採信為真。
八、按「承租人應自任耕作，並不得將耕地全部或一部轉租於他人。承租人違反前項
    規定時，原訂租約無效，得由出租人收回自行耕種或另行出租」，三七五減租條
    例第十六條定有明文。又所謂「不自任耕作」，兼指轉租及將耕地借與他人使用
    在內，不論為有償或無償借予他人使用，均包含在內（最高法院五十六年台上字
    第一五二○號判例意旨參照）。是本件應審究者為上訴人是否有不自任耕作之情
    形？茲論述如下：
（一）經查，被上訴人於起訴前，恐上訴人變更耕地使用現狀，於八十八年九月間向
      原審法院聲請證據保全，經原審法院准予保全證據，並經承審法官於九十年一
      月十一日至現場勘驗，制有勘驗筆錄記載：「二三之五土地（即如附表一所示
      重測後五三二地號）租予乙○○（即上訴人）部分，信塑名稱是信紘科技，為
      一層鐵皮屋，乙○○稱因他幫我拉電，我借給信紘公司放東西，鐵皮屋是我蓋
      的，．．．是後來才搭鐵皮屋。二三之五鐵皮屋前面，為水泥地面之停車場，
      還置有貨櫃，貨櫃是何人放的，乙○○稱不知道，我沒有向信紘公司收租金，
      因為他幫我拉電（我申請不到），目前給他（指信紘公司）作倉庫。二三之七
      地號（即附表一所示重測後之五○三地號）土地現場為長青園苗圃，長青園苗
      圃之在場人許紹麗陳稱該苗圃是其夫鄭茂柏與乙○○合夥經營，利潤分配情形
      不清楚，已經營三年了。．．．．另信俐公司老闆娘（不詳姓名，負責人為蔡
      清森）表示是向乙○○借的建物（鐵皮屋）本來就有的，是我哥哥替他拉電，
      原來是車庫，自前年陸續擴充，乙○○稱原來八十四年係作苗圃，後來搭好沒
      有用空空的，後來才借給信俐公司，之前也是茶園。二三之七地號檳榔攤是乙
      ○○員工李沼宏之妻經營，李沼宏稱檳榔攤是我經營的，有一年左右，我替乙
      ○○洗車，才由我太太曾芬蘭經營，攤位自別處搬過來。二三之七地號土地上
      之洗車廠，乙○○稱是他自營，八十四年才開始，由其獨資，原來是茶園．．
      ．」等情，業據被上訴人提出原審法院八十八年度聲字第二三二號民事裁定、
      勘驗筆錄影本、照片等件為證（見原審卷一七八至一八一頁、一七二至一七五
      頁、一八三至一八五頁），復經原審依職權調閱該八十八年度聲字第二三二號
      證據保全卷宗核閱無誤，並有複丈成果圖在卷可稽（見原審卷一八七至一九七
      頁），足證，上訴人於九十一年一月間，確有將系爭承租之土地借予信紘公司
      、信俐公司、曾芬蘭等人使用，並有自營洗車場之情至明。
（二）雖原審於九十一年九月三十日會同兩造再至現場履勘時，上開證據保全事件中
      ，承辦法官於九十一年一月二十二日履勘時，信紘公司所使用之鐵皮屋即為原
      審判決附圖所示之Ｇ部分，上訴人稱目前由伊在養雞使用，信俐公司使用之鐵
      皮屋即附圖所示之Ｂ部分前半部，現由上訴人置放園藝盆栽，檳榔攤則為原審
      判決附圖所示Ａ部分，現已遷走，洗車場則在原審判決附圖所示Ａ部分與Ｂ部
      分中間，現亦已遷走等情，固製有勘驗筆錄在卷足憑（見原審卷二○四至二○
      六頁），但上訴人既有耕地三七五減租條例第十六條第一項所謂「不自任耕作
      」之情形，則依據該條第二項規定該租約即為當然無效，並不因嗣後原審至現
      場履勘時，信紘公司、信俐公司搬離現場，及上訴人暫停經營洗車場之業務，
      即可變更不自任耕作之事實，使已失效之租約再復活為有效。且上訴人於本院
      又具狀自認原審判決附圖所示之Ｇ部分鐵皮屋有借給信紘公司作倉庫放東西，
      原審判決附圖所示Ａ部分與Ｂ部分中間為洗車場，檳榔攤則為原審判決附圖所
      示Ａ部分等情，有上訴理由狀足參（見本院卷六五頁），足證，上訴人於九十
      一年一月間，確有將系爭承租之土地借予信紘公司、信俐公司、曾芬蘭等人使
      用，並有自營洗車場等不自任耕作之情形。
（三）上訴人雖辯稱：伊並未向信紘公司收取租金云云，然所謂「不自任耕作」，兼
      指轉租及將耕地借與他人使用在內，不論為有償或無償借予他人使用，均包含
      在內，業如前述，是上訴人既將原審判決附圖所示之Ｇ部分鐵皮屋，借給信紘
      公司作倉庫放東西，並將原審判決附圖所示Ｂ部分其中之鐵皮屋，借予信俐公
      司使用，則不論為有償或無償，均屬於不自任耕作。是上訴人辯稱並未收取租
      金云云，自非足採。
（四）上訴人再辯稱：伊僅是租約內之二三之五（即附表一所示重測後之五三二地號
      ）、二三之七（即附表一所示重測後之五０三地號）土地有不自任耕作情形，
      是並非其他土地租約均屬無效云云。但查，耕地三七五減租條例第十六條第二
      項規定，承租人將耕地全部或一部轉租他人者，原訂租約無效，依其規定之本
      旨推之，自係指全部租約無效而言（最高法院四十六年台上字第五七號判例意
      旨參照），是上訴人既已自認將系爭租約內之土地一部份，借予他人使用或自
      營洗車場之情，已如前述，則依上說明，系爭租約自屬全部無效，是上訴人上
      揭抗辯，顯不足採。
九、綜上所述，被上訴人主張上訴人有不自任耕作之情形，違反三七五減租條例第十
    六條第一項規定之情形為可採，上訴人所辯均無可取。從而，被上訴人主張因上
    訴人對於該耕地租約為一部或全部無效既有爭議，自有法律上確認之利益，依民
    事訴訟法第二百四十七條第一項規定，訴請確認兩造間各如附表三所示之土地耕
    地租賃關係不存在，並依三七五減租條例第十六條第二項規定，主張系爭耕地租
    賃契約為無效，請求上訴人應將附表三所示之土地各依被上訴人之共有情形，各
    別返還與被上訴人（詳如附表三所示），為有理由，應予准許。是則原審確認兩
    造間各如附表三所示之土地之租賃關係不存在，並應返還土地與被上訴人（詳如
    附表三所示），於法並無不合。上訴意旨指摘原判決不當，求予廢棄改判，為無
    理由，應予駁回。
十、據上論結，本件上訴為無理由，依民事訴訟法第四百六十三條準用第三百八十五
    條第一項前段、第四百四十九條第一項、第七十八條，判決如主文。
中      華      民      國    九十二    年      七      月  二十二      日
                                民事第六庭
                                    審判長法  官  俞  慧  君
                                          法  官  黃  莉  雲
                                          法  官  楊  絮  雲
右正本係照原本作成。
如不服本判決，應於收受送達後二十日內向本院提出上訴書狀，其未表明上訴理由者
，應於提出上訴後二十日內向本院補提理由書狀（均須按他造當事人之人數附繕本）
上訴時應提出委任律師或具有律師資格之人之委任狀；委任有律師資格者，另應附具
律師資格證書及釋明委任人與受任人有民事訴訟法第四百六十六條之一第一項但書或
第二項（詳附註）所定關係之釋明文書影本。
中      華      民      國    九十二    年      七      月  二十二      日
                                          書記官  王  秀  雲
附註：
民事訴訟法第四百六十六條之一（第一項、第二項）：
對於第二審判決上訴，上訴人應委任律師為訴訟代理人。但上訴人或其他法定代理人
具有律師資格者，不在此限。
上訴人之配偶、三親等內之血親、二親等內之姻親，或上訴人為法人、中央或地方機
關時，其所屬專任人員具有律師資格並經法院認為適當者，亦得為第三審訴訟代理人
。


司法院資訊處製作；財團法人民間司法改革基金會備份。
